臺灣士林地方法院民事判決　　　　　　　 95年度訴字第780號
原　　　告　乙○○
訴訟代理人　何兆龍律師
　　　　　　甲○○
複代理人　　梁育純律師
　　　　　　壬○○
被　　　告　丁○○
　　　　　　辛○
　　　　　　戊○○
上2人共同
訴訟代理人　王永森律師
上列當事人間確認債權存在事件，本院於民國96年1 月24日言詞
辯論終結，判決如下：
    主  文
原告之訴駁回。
訴訟費用由原告負擔
    事實及理由
壹、程序方面：
    本件被告丁○○未於言詞辯論期日到場，核無民事訴訟法第
    386 條各款所列情形，爰依原告之聲請，由其一造辯論而為
    判決。
貳、實體方面：
一、原告主張：(一)原告為被告丁○○之債權人，對於被告丁○○
    有本金新台幣（下同）3,500,000 萬元之債權存在，並聲請
    本院95年度執字第9157號執行事件執行在案，惟被告辛○、
    戊○○分別對上開強制執行事件之執行命令聲明異議，原告
    爰依法提起本件確認訴訟。查，原告與被告辛○、戊○○於
    80年2 月26日簽定房屋合建契約書（下稱系爭合建契約），
    由被告辛○、戊○○提供台北縣淡水鎮○○○段第110-1 、
    110-2 、110-4 、130 、136 、136-1 地號土地之持分（下
    稱系爭土地），由原告負責興建房屋。另被告辛○、戊○○
    又與被告丁○○約定，於被告丁○○處理系爭土地地上物使
    用權人搬遷事宜後，應移轉系爭土地應有部分25/100予被告
    丁○○，並載明於系爭合建契約第1 條後段，被告辛○、戊○○與被告丁○○間上開約定，性質上係委託處理地上物之
    無名契約，並非系爭合建契約之附屬條件，乃獨立於系爭合
    建契約之法律關係。(二)被告丁○○處理地上物之義務僅限於
    地上物住戶之清除搬遷，不含拆除建物，被告丁○○於系爭
    合建契約解除前，81年間已為被告辛○、戊○○辦妥系爭土
    地地上物之搬遷爭議，且所有地上物使用權人均已遷離，惟
    被告辛○、戊○○並未履約，而將土地移轉登記予訴外人丙○○，復移轉與己○○、庚○○等輾轉出售第三人林文仁，
    依民法第226 條規定，被告辛○、戊○○應對被告丁○○負
    損害賠償責任。而庚○○等將系爭土地出售於林文仁時，價
    值為21,953,400元，以應移轉之土地比例計算，被告丁○○
    對辛○、戊○○有5,488,350 元之損害賠償債權存在，爰於
    原告對被告丁○○之債權金額範圍內，訴請確認該債權存在
    。(三)並聲明：確認被告丁○○對被告辛○、戊○○有3,500,
    000 元之債權存在。
二、被告辛○、戊○○則以：(一)系爭合建契約簽定後，因有爭議
    而未進行合建，原告乃於81年12月3 日與被告辛○及戊○○
    解除系爭合建契約，被告辛○及戊○○亦將系爭合建契約之
    保證金400,000 元退還原告，同日由原告與第三人丙○○另
    簽定房屋合建契約書，其後因爭議仍不斷，亦未實際進行合
    建事宜，丙○○復將系爭土地移轉予第三人己○○、庚○○
    、盧錫欽，94年6 月22日原告亦同意解除81年12月3 日之合
    建契約，並由己○○等人給付保證金、50/100之土地增值稅
    、利息補貼共計10,403 ,810 元予原告。系爭合建契約地上
    物處理只是附隨條件並非合建目的，系爭合建契約已經解除
    ，一切附隨條件亦不存在，被告辛○、戊○○對地上物之處
    理不負任何義務，否認被告辛○、戊○○與被告丁○○間另
    有委託處理地上物之無名契約存在，被告丁○○並非系爭合
    建契約之當事人，且系爭合建契約已經解除，被告丁○○不
    得依系爭合建契約主張權利，況被告丁○○從未進行地上物
    之處理，無權請求補償。(二)再者，被告丁○○之土地移轉請
    求權係以合建實際進行為停止條件，系爭合建契約之合建事
    宜既未進行，條件未成就，丁○○亦無從請求移轉土地。又
    ，縱認定被告丁○○與辛○、戊○○就處理地上物另成立契
    約，應屬承攬關係，被告丁○○之承攬報酬請求權亦已罹於
    2 年時效，倘係無名契約，丁○○之請求權亦已罹於15年時
    效而消滅。(三)復查系爭土地合建面積為156.81坪，以原告主
    張之總價21,952,699元，扣除己○○等3 人給付原告之保證
    金及稅款、利息補貼共計10,403,810元後，價值僅為2,887,
    222 元，原告主張之金額亦屬過高等語，資為抗辯。(四)並聲
    明：原告之訴駁回。
三、被告丁○○經合法通知未到場，亦未提出書狀為任何聲明或
    陳述。
四、本件不爭執事項：
  (一)原告為被告丁○○之債權人，持有台灣板橋地方法院94年度
    訴字第1612號確定判決為執行名義，債權金額3,500,000 元
    及自94年10月30日起至清償日止按年息百分之5 計算之利息
    ，向本院聲請強制執行，經本院95年度執字第9157號執行事
    件受理，先後核發95年4 月19日士院鎮95執祥字第9157號、
    95年5 月29日士院鎮95執祥字第9157號執行命令，分別扣押
    被告丁○○對被告辛○及對被告戊○○之債權，被告辛○及
    戊○○分別於法定期間內，各自具狀對上開扣押命令聲明異
    議，經上開執行法院通知原告在案。
  (二)原告與被告辛○、戊○○於80年2 月26日簽定房屋合建契約
    書（即系爭合建契約），由被告辛○、戊○○提供台北縣淡
    水鎮○○○段第110-1 、110-2 、110-4 、130 、136 、13
    6-1 土地之應有部分（即系爭土地），由原告負責興建鋼筋
    混凝土結構、地上16層、地下2 層之本國式高層集合住宅。
    系爭合建契約第1 條後段另載有「甲方隨本約成立之後應提
    供本基地面積百分之貳拾伍土地予丁○○先生作為處理本基
    地地上物之補償。但土地產權移轉與乙方同時辦理過戶。」
    之內容，並蓋有原告、被告辛○、戊○○及丁○○之印文。
  (三)系爭契約簽定後，因故未實際進行合建事宜，原告及被告辛○及戊○○已於81年12月3 日合意解除系爭合建契約，被告
    辛○及戊○○並將系爭契約之保證金400,000 元返還原告，
    同日由原告與第三人丙○○就同一標的另行簽定房屋合建契
    約書，契約內容除保證金條款有部分差異外，其他條款內容
    大致相同，其中第1 條後段與系爭合建契約第1 條後段記載
    之文字內容均相同。
  (四)被告辛○、戊○○就系爭土地之應有部分，旋於81 年12月9
    日辦妥所有權移轉登記予第三人丙○○。其後，第三人丙○○復將系爭土地移轉予第三人己○○、庚○○、盧錫欽，而
    己○○3 人與原告嗣於94年6 月22日簽訂房屋合建解除契約
    書，解除前項81年12月3 日之合建契約。
    上開事實，有兩造分別提出之房屋合建契約書、民事執行處
    通知影本、房屋合建解除契約書、土地登記謄本、異動索引
    等可稽，並經本院調閱95年度執字第9157號清償借款執行事
    件卷宗予以查明，且為兩造所不爭執，堪以認定。
五、得心證之理由：
    原告主張被告丁○○與被告辛○、戊○○間有委託處理地上
    物之契約關係存在，被告丁○○已依約完成其處理地上物之
    義務，惟被告辛○、戊○○未能履行其移轉土地所有權之義
    務，應負債務不履行之損害賠償責任，被告丁○○對被告辛○、戊○○有5,488,350 元之損害賠償債權存在，乃於原告
    對被告丁○○債權金額範圍內，訴請確認上開債權存在等語
    ，被告辛○、戊○○則否認與被告丁○○間有上開契約關係
    及債務存在，並以前揭情詞置辯，是本件所應審酌之爭點應
    在於：(一)被告丁○○與被告辛○、戊○○間是否有獨立之委
    託處理地上物契約之法律關係存在？(二)如有前項契約關係存
    在，被告丁○○是否已履行其義務？被告辛○、戊○○是否
    應負損害賠償責任？
    茲分別論述如下：
  (一)被告丁○○與被告辛○、戊○○間是否有獨立之委託處理地
    上物契約之法律關係存在？
  1.按，原告主張被告丁○○與被告辛○、戊○○間有獨立之委
    託處理地上物之契約關係存在，係以前揭系爭合建契約第1
    條後段內容部分，有被告丁○○及被告辛○、戊○○之印文
    ，可見雙方意思表示一致等情為其主要論據。惟查，簽訂系
    爭合建契約之當事人乃原告與被告辛○、戊○○，系爭合建
    契約第1 條後段雖有「甲方隨本約成立之後應提供本基地面
    積百分之貳拾伍土地予丁○○先生作為處理本基地地上物之
    補償。但土地產權移轉與乙方同時辦理過戶。」之內容，並
    蓋有被告丁○○之印文，然該部分非僅有被告3 人之印文，
    亦蓋有原告之印文，有系爭合建契約書可稽，而參酌系爭合
    建契約第3 條有關房屋分配方式，其中第3 款約定「土地所
    有權之持分，應按甲乙雙方所分配的房屋面積比率持分之。
    」之內容，可知系爭土地實質上須按合建雙方分配比例而分
    別共有，自非土地所有權人或建方可單方片面決定移轉予第
    三人，且由前揭系爭合建契約第1 條後段但書，關於土地所
    有權移轉時點之約定，係配合合建房屋土地應有部分之分配
    而為，亦得明瞭。再者，由系爭合建契約第7 條有關產權保
    證部分，其中第3 款係記載：「乙方在拆除舊有房屋時，若
    有地上物任何糾紛，由丁○○自行處理。」之內容，並非約
    定由甲方即土地所有權人方處理，亦可知由被告丁○○處理
    地上物糾紛乙情，應非土地所有權人即被告辛○、戊○○單
    方與被告丁○○間之契約關係。承上所述，可知系爭合建契
    約第1 條後段，乃原告與被告辛○、戊○○即合建雙方共同
    約定向第三人給付之條款，性質上應屬第三人利益約款，其
    效力本附屬於系爭合建契約，而非獨立於系爭合建契約以外
    之法律關係。原告主張被告丁○○與被告辛○、戊○○間，
    有獨立之委託處理地上物之契約關係存在云云，要難憑採。
  2.再者，系爭合建契約已於81年12月3 日經原告與被告辛○、
    戊○○合意解除，業如前述，系爭合建契約第1 條後段約款
    亦失其效力，被告丁○○自無依該約款請求之權利，準此，
    原告據以主張被告辛○、戊○○應對被告丁○○負債務不履
    行之損害賠償責任，即非有據。
  (二)如有前項契約存在，被告丁○○是否已履行其義務？被告辛○、戊○○應否負損害賠償責任？
  1.原告雖主張丁○○於系爭合建契約解除前，已為被告辛○、
    戊○○辦妥地上物搬遷爭議，地上物使用權人均已遷離，其
    已履行義務云云，並提出照片18張及訴外人鼎軒建設股份有
    限公司出具之聲明書為證，然為被告辛○、戊○○所否認。
    經核，原告所提出上開照片，並無拍攝之日期，亦無從認定
    確為有關系爭土地之照片，自無從憑為認定事實之證據。至
    於鼎軒建設股份有限公司出具之證明書，雖載有「…承購前
    本公司已多次派員實地勘查…發現地上確實有磚造平房與加
    強磚造樓房多戶存在但具無一人或厝內家具存在，形同廢墟
    。…再次詢問上述土地共同所有人…當時上述土地所有人辛○、戊○○，辛○之子等人回答如後『多年前已將房地居住
    人遷移費全部處理付清處理完備，絕不讓貴公司有困擾發生
    』（上述土地所有人並提供當時辛○、戊○○、丙○○與乙○○合建契約書，其中言明丁○○負責處理住戶遷移費並由
    乙○○拆除房屋權責）。而後94年間本公司整地時受乙○○
    委託由本公司代雇挖土機將地上物順利拆除完備，拆除過程
    中並無受到任何抗爭阻礙與困擾發生。」等內容，惟其中括
    弧內載述之文字，顯然係附合本件原告主張之內容，乃聲明
    人意見之敘述，而所載辛○之子等人之回答內容，則屬傳聞
    之詞，俱不得採為認定事實之憑據，至於所載94年間拆除地
    上物過程未發生任何糾紛乙節，縱認屬實，亦僅為94年間拆
    除地上物過程之敘述，無從遽予推論81年間系爭合建契約解
    除前，系爭地上物使用人之搬遷事宜確已處理完畢，及係由
    被告丁○○所處理或其有支出搬遷費等事實，原告據此主張
    被告丁○○處理住戶搬遷之責已完成云云，乃臆測之詞，尚
    不足採。
  2.況且，81年12月3 日原告與被告辛○、戊○○合意解除系爭
    合建契約同日，原告與第三人丙○○另行簽訂之房屋合建契
    約書，其中第1 條後段與系爭合建契約第1 條後段所載文字
    內容均相同，亦即同有約定向第三人丁○○給付之條款，衡
    情，若果當時被告丁○○業已處理辦畢地上物使用人搬遷事
    宜，原告與第三人丙○○當無再行約定上開條款之必要，由
    此益見原告上開主張並非可採。準此，縱被告丁○○基與被
    告辛○、戊○○間確有前項契約關係存在，惟原告亦未舉出
    確切之證據證明被告丁○○業已履行其義務，其主張被告丁○○對被告辛○、戊○○有上開損害賠償債權存在云云，自
    非有據。
五、從而，原告訴請確認被告丁○○對被告辛○、戊○○有3,50
    0,000 元債權存在，為無理由，應予駁回。
六、本件判決基礎已臻明確，兩造其餘攻擊防禦方法及訴訟資料
    ，經本院審酌後，核與判決結果不生影響，無一一論述之必
    要，併予敘明。
參、據上論結，原告之訴為無理由，依民事訴訟法第385 條第1
    項前段、第78條，判決如主文。
中　　華　　民　　國　　96　　年　　2 　　月　　15　　日
                  民事第二庭  法  官  施月燿
以上正本證明與原本無異。
如對本判決上訴須於判決送達後20日內向本院提出上訴狀。
中　　華　　民　　國　　96　　年　　2 　　月　　26　　日
                              書記官  韓金發
